【裁判字號】    91,苗簡,233
【裁判日期】    920904
【裁判案由】    確認本票債權不存在
【裁判全文】
臺灣苗栗地方法院民事簡易判決                    九十一年度苗簡字第二三三號
    原      告  丙○○
                乙○○
    被      告  甲○○
右當事人間請求確認本票債權不存在事件，本院判決如左：
    主    文
確認被告持有原告丙○○、乙○○所共同簽發如附表所示之本票三紙，票據債權不存
在。
訴訟費用由被告負擔。
    事    實
甲、原告方面：
一、聲明：求為判決如主文第一項所示。
二、陳述：
  (一)被告執有原告丙○○、乙○○共同簽發如附表所示之本票三紙，並聲請本院裁定
    准予強制執行（案號：鈞院九十一年度票字第二二一號、臺灣雲林地方法院九十
    一年度票字第三二二號）。然原告二人與被告素未謀面，更無任何財務往來關係
    。於民國九十一年三月二日晚間七時許，原告丙○○在苗栗縣苗栗市三統大飯店
    參加聚餐時，被告夥同數名態度惡劣之彪形大漢，將原告強行押往該飯店之三○
    六號房限制行動，出言恐嚇強行取財，並以粗暴之行為毆打原告丙○○，致使原
    告丙○○身心恐懼。原告丙○○因顧及生命財產與家人安全，迫於無奈，始於被
    告事先備妥之空白本票上填寫發票人姓名、面額、發票日及到期日如附表所示之
    本票三紙，合計總金額為新台幣（下同）一百四十四萬元，被告並要求原告即丙○○之女兒乙○○於本票上之發票人欄簽名，才准許原告等相關人士離開，原告
    乙○○迫於無奈，於恐嚇要脅之情形下，才於本票上簽名為共同發票人，被告於
    取得上開三紙本票後，才讓原告離開飯店。原告已於九十一年五月三日向臺灣苗
    栗地方法院檢察署提出告訴，並經受理在案。
  (二)系爭三紙本票係被告以恐嚇、不當取財之方式強行取奪，原告依民法第九十二條
    之規定，於九十一年七月二十六日以西勢美郵局第三○號存證信函之送達為撤銷
    發票行為之意思表示，且被告係惡意取得系爭三紙本票，依票據法第十四條規定
    ，不得享有票據上之權利。為此，訴請確認原告對被告就系爭三紙本票之債權不
    存在。
三、對被告抗辯之陳述：
  (一)原告丙○○從未向被告借款一百四十四萬元，更未自被告處取得現金一百四十四
    萬元。且被告於檢察署偵查時陳稱原告丙○○向其借款時，其母親在場，且借款
    金額其不清楚，要問其母親才知道，卻於鈞院審理時，改稱原告丙○○向其借一
    百四十四萬元，借款及交款時均無他人在場，足見被告所言兩造間有借貸關係乙
    節，顯係謊言，並非實在。
  (二)本件實係起因於八十二年十一月五日，原告之夫徐緯基因將其所經營之瑋泰建設
    股份有限公司興建苗栗縣頭份光明街七七號五樓房屋，得訴外人徐修傑（即原告
    丙○○之弟、被告之姊林敏慧之夫）之同意，將上開房屋，以買賣為原因，登記
    於徐修傑名下，並向美商花旗銀行新竹分行（下稱花旗銀行）貸款三百萬元，嗣
    於八十三年十二月十六日，原告之夫將系爭房屋售與訴外人廖源隆，並已辦妥所
    有權移轉登記，詎廖源隆並未向花旗銀行辦理債務人變更手續，故該筆房貸之債
    務人仍為徐修傑，嗣貸款未如期繳納，銀行因而屢向徐修傑催繳，並於八十六年
    六月九日經臺灣新竹地方法院民事執行處拍賣確定，其不足清償之債務金額一百
    四十三萬九千二百五十八元，花旗銀行即委託民間催帳公司以積極手段向徐修傑
    催討，因此徐修傑向原告丙○○尋求協助，盼由原告丙○○協助其清償上開債務
    。原告丙○○基於姊弟之情誼，雖應允將盡力協助解決，但仍告知徐修傑本件房
    屋買賣交易糾紛應依法律途徑解決。詎徐修傑之妻林敏慧卻誤會原告推諉責任並
    將之告知被告，被告竟以強烈繳速之手段，藉解決債務之名義，於九十一年三月
    二日晚間，夥同數名態度惡劣之人，以暴力恐嚇之方式，向原告強行索取系爭三
    紙本票。之後，被告更以電話恐嚇之方式，向原告丙○○任職學校誣蔑原告，並
    傳真不實言論至原告丙○○任職學校誹謗，更於九十一年四月二十九日打電話給
    原告丙○○，聲稱其為討債公司之成員，擅長各種暴力討債之行為，並向原告催
    討各項費用，足證兩造間確無系爭本票債權債務關係。
四、證據：提出本院九十一年度票字二二一號裁定影本、臺灣雲林地方法院九十一年
    度票字第三二二號裁定刑事告訴狀影本、九十一年七月二十六日西勢美郵局第三
    ○號存證信函、標準事務所查封通知函影本、行政開辦費用傳真影本各一件為證
    ，並聲請訊問證人徐國雄、徐修浩、徐志銘、李長應。
乙、被告方面：
一、聲明：原告之訴駁回。
二、陳述：
  (一)訴外人徐修傑，係被告之姊林敏慧之夫，亦為原告丙○○之弟，而原告乙○○則
    為丙○○之女，兩造間早已相識，且經常往來，家庭聚會亦常碰面。系爭三紙本
    票確係原告二人所親簽，依社會常情，本票即借款債權之收據，被告既執有原告
    所親簽之系爭三紙本票，足證被告即為借款債權人。
  (二)原告主張與事實不符，兩造間確有借貸關係。於九十一年二月二日凌晨一時許，
    至台北市○○區○○路一五○巷三六號七樓之被告住處，向被告借款一百四十四
    萬元，被告於同年月四日凌晨一時許，在上開被告住處交付現金一百四十四萬元
    給原告丙○○，依約丙○○應於數日後還款，詎其並未還款，且避不見面，被告
    偶然得知原告丙○○將於九十一年三月二日在苗栗縣苗栗市三統大飯店一樓餐廳
    為其大姊夫作壽，被告乃於該日前往三統大飯店一樓尋找原告丙○○，且被告因
    顧及兩家親戚情誼，故央請被告之兄徐國雄請原告丙○○出來，原告丙○○遂在
    徐國雄、徐修浩、徐志銘、李長應之陪同下，與被告共同至該飯店三樓三○六號
    房，雙方在和諧氣氛下，原告丙○○以其自主意識簽發系爭三紙本票，因其他在
    場之人不願意背書，故原告李長應打電話請原告乙○○到場，由乙○○於發票人
    處簽章，被告對原告二人簽發本票均無任何脅迫之情事，兩造間確有系爭本票債
    權存在。不然，原告為何遲至九十一年五月三日始提出刑事告訴？於九十一年五
    月九日始提起本件訴訟？
  (三)鈞院九十一年度票字第二二一號及臺灣雲林地方法院九十一年度票字第三七二號
    本票准予強制執行裁定，雖經原告丙○○、乙○○各提出抗告，惟已經臺灣高等
    法院臺中分院、臺南分院分別駁回其抗告確定在案，原告顯係因被告聲請強制執
    行其不動產，而故意捏造脅迫情事，其心可議。
三、證據：提出本票影本三紙、照片三幀、九十一年九月二日士林法院郵局第二八七
    號存證信函影本一件及臺灣高等法院臺中分院九十一年度抗字第五四二號裁定影
    本、臺灣高等法院臺南分院九十一年度抗字第三七二號裁定影本各一件為證，並
    聲請訊問證人徐國雄。
    理    由
一、按確認之訴非原告有及受確認判決之法律上利益者，不得提起，民事訴訟法第二
    百四十七條第一項前段定有明文。而所謂及受確認判決之法律上利益，係指法律
    關係之存否不明確，原告主觀上認其在法律上之地位有不安之狀態存在，且此種
    不安之狀態，能以確認判決將之除去者而言（最高法院五十二年度臺上字第一二
    三七、一二四○號判例參照）。本件原告主張其因受被告脅迫始簽發系爭本票，
    伊嗣後已向被告為撤銷簽發系爭本票之意思表示，則被告就系爭本票對原告即無
    債權存在，詎被告竟逕持該本票相本院聲請裁定強制執行，並聲請本院對原告之
    不動產實施查封執行，則原告與被告間就系爭本票之法律關係存否顯有爭執，並
    致原告在法律上之地位有不安之狀態存在，且此種不安之狀態，能以確認判決將
    之除去，而排除被告對系爭本票之執行，揆諸前揭規定及說明，確認原告訴請確
    認被告持有原告所簽發系爭本票支票據權利不存在，有即受確認判決之法律上利
    益，合先敘明。
二、本件原告起訴主張：原告與被告素未謀面，更無任何財物往來關係。於九十一年
    三月二日晚間七時許，原告再苗栗縣苗栗市三統大飯店參加聚餐時，被告夥同數
    名態度惡劣之彪形大漢，將原告強行押往該飯店之三○六號房限制行動，出言恐
    強行取財，並以粗暴之行為毆打原告丙○○，致使原告身心恐懼。原告因顧及生
    命財產與家人安全，迫於無奈始於被告事先備妥之空白本票上填寫發票人姓名、
    面額、發票日及到期日，合計總金額為一百四十四萬元，被告並要求原告丙○○
    之女兒徐凱利於本票上之發票人欄簽名，才准相關人等離婚，原告乙○○迫於無
    奈，於恐嚇要脅之情形下，才於本票上簽名為共同發票人，被告於取得上開三紙
    本票後，才讓原告離開飯店。系爭三紙本票係被告以恐嚇、不當取財之方式強行
    取奪，乃不實在之債權。詎被告竟持上開本票向鈞院聲請強制執行，並經鈞院九
    十一年度執字第二五四七號強制執行事件，查封原告所有坐落苗栗縣苗栗市○○
    街二十巷十九號房屋登記在案，為此請求訴請確認被告對原告就系爭本票之債權
    不存在等語。
三、被告則以：原告已自認系爭本票為其所簽發，又無法舉證證明被告有脅迫其簽發
    系爭本票之情事，則其自不得撤銷上開意思表示；又被告係因原告丙○○積欠其
    借款一百四十四萬元，原告丙○○則係自願擔任共同發票人等語資為抗辯。
四、查如附表所示三紙本票，係原告丙○○、乙○○於九十一年三月二日所共同簽發
    交付被告，被告持系爭三紙本票向本院及臺灣雲林地方法院分別對原告丙○○、
    乙○○提出本票准許強制執行之聲請，業經本院以九十一年度票字第二二一號及
    臺灣雲林地方法院以九十一年度票字第三二二號裁定准許在案，被告並持上開本
    票裁定，向本院聲請強制執行，對原告丙○○所有之坐落苗栗縣苗栗市○○段四
    ○一六建號建物即門牌號碼苗栗縣苗栗市○○街二十巷十九號房屋，及原告乙○○所有之坐落苗栗縣苗栗市○○段四七九之一二六、四八二之五三地號土地實施
    查封執行，業經本院以九十一年度執字第二五四七號強制執行事件執行在案等事
    實，此為兩造所是認，並有系爭三紙本票影本、本院九十一年度票字第二二一號
    裁定影本、臺灣雲林地方法院九十一年度票字第三二二號裁定影本、建物登記謄
    本一件、本院九十一年六月五日苗院月九十一執天字第二五四七號通知影本、本
    院九十一年七月一日苗院月九十一執儉字第三○五四號函影本各一件附卷可稽。
    惟原告主張系爭三紙本票係受被告脅迫而簽發，依票據法第十四條第一項規定，
    被告不得享有票據上之權利，且兩造間並任何借貸關係，是被告對原告並無任何
    本票債權存在，為此請求確認本票債權不存在等語，則為被告所否認，並以前揭
    情詞置辯。經查：
  (一)按當事人主張有利於己之事實者，就其事實負有舉證之責任，民事訴訟法第二百
    七十七條前段定有明文，且民事訴訟如係由原告主張權利者，應先由原告負舉證
    責任，若原告先不能舉證，以證實自己主張之事實為真實，則被告就其抗辯事實
    即令不能舉證，或其所舉證據尚有瑕疵，亦應駁回原告之請求（最高法院十七年
    上字第九一七號判例參照）。本件原告主張簽立系爭本票，係因受被告脅迫所為
    ，其並已撤銷前開意思表示之事實，為被告所否認，並以前揭情詞置辯。經查：
    被告辯稱原告係於九十一年二月二日至其台北住處借款，其於同年月四日交付現
    金一百四十四萬元予原告丙○○之事實，為原告所否認，則被告自應就其交付借
    款之事實負舉證之責。惟被告所為辯解，與其刑事案件偵查時所為不清楚借款金
    額乙節及借款時是否有他人在場乙符，互核不一，是尚不足以認定被告持有系爭
    本票之原因關係乃基於其與原告丙○○間之借款關係，被告既無法舉證證明其與
    原告丙○○有借款關係存在，則被告辯稱兩造間有借款原因關係存在乙節，即不
    足採。
  (二)次按本票固為無因證券，票據債務人不得以自己與發票人或執票人前手間所存在
    之抗辯事由，對抗執票人。然發票人非不得以自己與執票人間所存之抗辯事由對
    抗執票人，此觀票據法第十三條本文之反面解釋自明。又如發票人一旦提出基礎
    原因關係不存在之抗辯，執票人自應就該基礎原因關係存在之積極事實，負舉證
    責任。系爭三紙本票既係原告共同簽發交付與被告，是兩造間自為授受票據之直
    接前後手之關係，原告當得以票據原因關係對抗被告。
  (三)原告主張系爭三紙本票係受被告脅迫而簽發，其二人與被告間並無任何債權債務
    關係等語，並提出傳真影本一件、錄音帶一捲暨錄音帶譯本一份為證。查被告辯
    稱原告丙○○、乙○○共同簽發系爭三紙本票，係為清償丙○○前於九十一年二
    月四日向被告借一百四十四萬元借款債務，然為原告所否認，且被告亦未能舉證
    證明其確有借款一百四十四萬元予原告丙○○，已如上述，又原告共同簽發系爭
    本票係因被告代其姊林敏慧向原告丙○○要求負責清償以徐修浩名義所積欠花旗
    銀行債務乙節，業據證人徐國雄、徐志銘、李長應到庭證稱：於九十一年三月二
    日在苗栗市三統大飯店，被告夥同不詳姓名之三名男子，要原告丙○○進入三○
    二號房，並有聽到被告向原告丙○○表示因原告丙○○先前借用訴外人徐修浩名
    義貸款，致徐修浩積欠花旗銀行款項，催花旗銀行討債，如果丙○○不簽本票解
    決，就不得離開等語明確，衡諸常情，原告徐綢質身處被告及三名男子之包圍下
    ，又遭被告揚言不簽本票不得離開等語，應已達遭受脅迫、使人新生畏怖，致意
    思表示有瑕疵之程度，是原告主張受有脅迫之事實，自屬可信。且原告已於九十
    一年七月二十六日發函撤銷簽發本票之意思表示，益證原告簽發系爭本票之行為
    非出於自願。佐以原告提出之錄音帶經臺灣苗栗地方法院檢察署檢察官送請法務
    部調查局鑑定結果：「該錄音帶中於譯文部分疑似甲○○聲音與甲○○聲音之音
    質相同」，此有法務部調查局九十二年二月二十六日鑑定通知書在卷可稽，是被
    告確曾為錄音帶譯本所載甲○○部分之陳述，而上開錄音譯本顯示，被告確有於
    九十一年四月二十六日打電話向原告丙○○表示其自九十一年二月起向丙○○要
    錢，係要求丙○○負責清償以徐修浩名義所借花旗銀貸款債務，被告復於九十一
    年四月二十九日並打電話向原告丙○○之夫徐煒基表示要原告徐綢質負責清償為
    催討原告丙○○借用徐修浩名義向花旗銀行所借款項所支出之開辦費用，並傳真
    開辦費用明細與原告丙○○，且開辦明細費用傳真上確有載「九十一年三月二日
    全體總動員四十二人及九台車，二月一日夜（九餐一宿飲料）共計二十萬五千元
    」等情。從而，原告所為系爭本票係在被告脅迫下所簽發之主張，應可採信。
  (四)按被脅迫而為意思表示者，表意人得撤銷其意思表示，民法第九十二條第一項前
    段定有文。原告於九十二年三月二日在被告夥同一群人將其限制行動自由於三統
    大飯店三○六號房內之情形，使原告共同簽發系爭本票，已如上述：而原告又於
    九十一年七月二十六日以西勢美郵局第三○號存證信函表示撤銷簽發系爭三紙本
    票之意思表示，有上開存證信函附卷可稽，且為被告所不爭執，是系爭三紙之簽
    發既經原告撤銷，則被告對原告並無本票債權。
五、綜上所述，原告主張系爭本票係受脅迫而簽發，並已撤銷被脅迫之意思表示，兩
    造間並無票款之原因關係債權債務存在，從而請求確認系爭本票債權不存在，為
    有理由，應予准許。
六、本件判決之基礎事實已臻明確，兩造其餘攻擊防禦方法及所提證據，經本院審酌
    後，認與判決結果不生影響，爰不一一論述。
七、據上論結：原告之訴為有理由，並依民事訴訟法第七十八條判決如主文。
中      華      民      國    九十二    年      九      月      四      日
                                      簡易庭法      官    陳慧萍
正本係照原本作成
如對本判決上訴，須於判決送達後廿日內向本院提出上訴狀
中      華      民      國    九十二    年      十二    月      十五    日
                                            法院書記官    張文玲
┌────────────────────────────────────────────────────────────┐
│附表：                                                                          `                                       │
├─┬───────────┬─────────┬───────────┬──────────┬──────────┬──┤
│編│發        票        日│  票  面  金  額  │到        期        日│  利  息  起  算  日│  票   據   號  碼  │備考│
│號│ （民            國） │  （新  臺  幣）  │  （民           國） │   （民        國） │                    │    │
├─┼───────────┼─────────┼───────────┼──────────┼──────────┼──┤
│１│九十一年三月二日      │肆拾捌萬元        │九十一年三月四日      │九十一年三月四日    │ＣＨ七八五六二六    │    │
├─┼───────────┼─────────┼───────────┼──────────┼──────────┼──┤
│２│九十一年三月二日      │肆拾捌萬元        │九十一年三月四日      │九十一年三月四日    │ＣＨ七八五六二七    │    │
├─┼───────────┼─────────┼───────────┼──────────┼──────────┼──┤
│３│九十一年三月二日      │肆拾捌萬元        │九十一年三月四日      │九十一年三月四日    │ＣＨ七八五六二八    │    │
└─┴───────────┴─────────┴───────────┴──────────┴──────────┴──┘


司法院資訊處製作；財團法人民間司法改革基金會備份。
